最　高　行　政　法　院　判　決　　　　　　　　　　九十三年度判字第四三○號
　　上　訴　人　協禧電機股份有限公司
　　代　表　人　乙○○
　　訴訟代理人　黃福雄律師
　　　　　　　　邱玉萍律師
　　被 上訴 人　行政院公平交易委員會
　　代　表　人　甲○○
　　參　加　人　建準電機工業股份有限公司
　　代　表　人　洪銀樹
　　訴訟代理人　蔡東賢律師
右當事人間因公平交易法事件，上訴人不服中華民國九十一年十二月十二日臺北高等
行政法院九十年度訴字第五四二二號判決，提起上訴。本院判決如左：
    主  文
上訴駁回。
上訴審訴訟費用由上訴人負擔。
　　理  由
參加人建準電機工業股份有限公司（以下簡稱參加人）以上訴人自民國八十七年十一
月一日開始在所屬電腦網站發布以 「ADDA Blames SUNON For Her Wrong-　doing」
（按ADDA為上訴人公司英文名稱，SUNON為參加人公司英文名稱） 為標題之不實訊息
，散布關於其三項專利之消息，俱非實在，藉以誹謗並惡意打擊其商譽，企圖影響市
場之交易相對人，違反公平交易法規定，向被上訴人提出檢舉。案經被上訴人調查結
果，以八十九年四月十四日（八九）公貳字第八八○二○○三─○○六號函復參加人
公司本案並無違公平交易法情事。參加人訴經被上訴人（八九）公訴決字第一○○號
訴願決定將原處分撤銷，另為適法之處分。被上訴人重行審查，以上訴人就電腦用風
扇相關專利事宜，於其網站上發布與事實未盡相符之消息，藉以貶抑競爭對手，為足
以影響交易秩序之欺罔及顯失公平行為，違反行為時公平交易法第二十四條之規定，
乃依同法第四十一條前段規定，於九十年一月二十九日以（九十）公處字第○二五號
處分書，命上訴人自處分書送達之次日起，應立即停止前項足以影響交易秩序之欺罔
及顯失公平行為，並處上訴人罰鍰新臺幣（以下同）六萬元。上訴人不服，提起訴願
，遭決定駁回，遂提起行政訴訟。
上訴人於原審起訴主張：查系爭網頁內容中從未有隻字片語提及參加人申請之專利遭
撤銷，被上訴人實有誤解網頁內容用語。次查，上訴人於系爭網頁刊載公告第二九九
九四一號專利異議案號時雖僅載 「No.00000000」而未併載「Ｐ０１」，惟系爭網頁
之內容既已將被異議標的及公告專利號明列，又於前後敘述中清楚明確表達被異議狀
態，已足使人知悉該一專利申請案之異議情況，焉有被上訴人所認不實之情？至漏植
一位數「１」，實係於繕打時之無心疏失，上訴人主觀上要無故意可言，且客觀上亦
不致使第三人發生誤認，被上訴人竟認定為「欺罔」或「顯失公平」足以妨礙競爭秩
序之行為，實難令人苟同。上訴人於八十七年十二月底刊登有關公告第三一六七三三
號被異議情形，僅在表示該等公告中之專利曾被上訴人異議而已，並無指稱該專利被
撤銷在案，是被上訴人顯有誤會。上訴人於系爭網頁上所載內容，自係單純就可受公
評之事項為單純事實之陳述而已，縱嗣上訴人於八十八年一月十一日收到中央標準局
（以下簡稱中標局）審定書時，始知悉前審定異議不成立，惟上訴人登載系爭網頁內
容時既屬合法之行為，自無以日後發生之新事實，推論上訴人先前之行為有所不當甚
明。另所謂「更正」，乃係針對錯誤不實報導所為之補救行為，而上訴人刊登之內容
並無不實，何有「更正」之必要？是被上訴人認定上訴人「消極不更正」，故增加可
責性，實屬無據！再者，上訴人於系爭網頁中僅據實陳述參加人之專利權為中標局撤
銷，惟並未表示該案已確定，一般大眾亦未以此即認本案已有定論，所謂欺罔或使大
眾誤認之說，實於法無據！末查，系爭網頁除簡介上訴人製造、銷售風扇之努力外，
亦簡述上訴人與參加人公司相關專利爭議情形，此乃屬上訴人言論自由之範疇，何以
被上訴人認公告第二九九九四一號及第三一六七三三號專利與該網頁內容無關，不得
予以刊登；況上訴人僅忠實地轉述中標局處分之結果及該等專利異議情況，何足認上
訴人單純報導事實之行為，顯不利於參加人公司？且系爭網頁之內容皆係參考、依據
中標局相關處分之結果而刊載，既未欺瞞復無故意扭曲之陳述，絕無致第三人對該等
專利被異議之情形有所誤認，自與公平交易法第二十四條規定之構成要件不符！為此
，求為判決撤銷原處分及訴願決定等語。
被上訴人則以：經查，00000000既為上訴人向中標局申請異議之案號，表示該案仍在
審理中，何能得知異議審定結果，並據以表示該異議案業已成立且「被撤銷在案」？
而倘若上訴人確實在得知中標局審定結果後方發布系爭消息，依中標局之異議審定書
所示，其被異議案號數為00000000P01，與系爭網頁所載者亦不相同，系爭網頁中有
關公告二九九九四一號專利之說明涉有不實，至為明確。次查，依上訴人訴狀亦表示
00000000係該項專利之申請案號，Ｐ０１則係指該項專利第一件異議案，顯
見申請案號與異議案號之表現方式顯有不同。上訴人於系爭網頁指陳參加人之各項專
利，並舉出各種號碼取信於大眾，自應對所述之各項數字盡查證之責。復查，經濟部
訴願會既已於八十七年八月十三日發文決定撤銷中標局原處分，上訴人未能詳查，竟
於八十七年十月下旬發布系爭網頁指稱該專利「被撤銷在案」，對競爭對手顯已造成
顯失公平。末查，中標局復於八十八年一月八日重新發文審定異議不成立，且依上訴
人之答辯書所載，其於八十八年一月十一日收到該審定書，竟在明知參加人系爭專利
並未如系爭網頁所述被撤銷在案之情況下，仍繼續刊登系爭網頁至八十八年三月未見
更改。是以，系爭網頁中有關公告三一六七三三號專利之說明亦有不實。且上訴人倘
無主觀上之故意，大可僅就相關事實以文字陳述，其在系爭網頁中先以文字表示參加
人相關專利已被撤銷在案，又附數字，則該等數字之功能在強調前述文字表示之正確
性及可信度；更何況上訴人與參加人為具有水平競爭關係之事業，其針對競爭對手所
述之各項內容，影響雙方之市場競爭，自不能以疏失或無故意加以卸責。是以，上訴
人透過其網站散布不實消息之行為，係屬足以影響交易秩序之顯失公平行為；其次，
上訴人之可責之處在於，其對所發布有關競爭對手之消息事前未能盡查證之責，事後
又未有意願將其行為對市場可能造成之損害降至最低，完全放任相關消息之散布，藉
由貶抑競爭對手，彰顯其自身之商品或服務，對可能接受相關訊息者而言，已造成欺
罔，對競爭對手而言，亦造成顯失公平，明顯侵害以公平競爭及效能競爭為本質之市
場交易秩序，斷不能以其未具主觀故意加以卸責等語，作為抗辯。
原審審酌全辯論意旨及調查證據之結果，以：按行為時公平交易法第二十四條、第四
十一條前段規定及被上訴人於八十二年十二月二十九日第一一七委員會議所通過公平
交易法第二十四條之適用原則規定，有關公告第三一六七三三號專利「可定向送風之
超薄扇構造」部分，經濟部訴願會既已於八十七年八月十三日發文決定撤銷中標局原
處分，上訴人未能詳查，竟於八十七年十月下旬發布系爭網頁指稱該專利「被撤銷在
案」，對競爭對手顯已造成顯失公平；中標局復於八十八年一月八日重新發文審定異
議不成立，且依上訴人之答辯書所載，其於八十八年一月十一日收到該審定書，竟在
明知參加人系爭專利並未如系爭網頁所述被撤銷在案之情況下，仍繼續刊登系爭網頁
至八十八年三月未見更改。是以，系爭網頁中有關公告三一六七三三號專利之說明亦
有不實。有關公告第九五六一五號專利「小型散熱扇之定子結合構造」部分，上訴人
於八十七年十月十九日向中標局提出舉發，該局於八十八年二月二十四日審定舉發成
立而撤銷其專利，惟經濟部於同年八月十二日訴願決定撤銷該局之處分。上訴人於八
十八年八月間知悉經濟部訴願決定後，竟至八十八年十一月仍在網站引據參加人被撤
銷專利之相關消息。茲以上訴人於八十八年七月三十一日援引工商時報八十八年三月
八日消息，刊載於其網站上，而其在八十八年八月十八日得知參加人訴願成立之後，
仍持續刊登該消息至八十八年十一月，此期間被上訴人已對本案進行調查，上訴人明
知工商時報系爭消息係屬舊聞，卻未即時於其網站上予以更正，其消極不為更正，亦
有可能致使不知情者對與參加人有關之消息發生錯誤印象，尚難謂上訴人無故意。本
件上訴人與參加人間均係國內電腦用風扇之製造商，具有生產替代可能性，屬同一市
場範圍之有競爭關係之事業，事業倘於自己網站公布與競爭對手有關的消息，應注重
其正確性；然查上訴人對其所發布有關競爭對手之消息事前未能盡查證之責，事後又
未有意願將其行為對市場可能造成之損害降至最低，完全放任相關消息之散布，藉由
貶抑競爭對手，彰顯其自身之商品或服務，揆諸上開法條規定及被上訴人所定之適用
原則，已造成欺罔，對競爭對手而言，亦造成顯失公平，明顯侵害以公平競爭及效能
競爭為本質之市場交易秩序，自有違公平交易法第二十四條規定。從而，被上訴人依
同法第四十一條前段規定，命上訴人自處分書送達之次日起，應立即停止前項足以影
響交易秩序之欺罔及顯失公平行為，並處上訴人罰鍰六萬元，依法自無不合等由，乃
駁回上訴人在原審之訴。
上訴意旨略謂：按公平交易法第二十四條規定，及被上訴人於八十二年十二月二十九
日第一一七次委員會議所通過上開條文之適用原則，須有「欺罔」或「顯失公平」之
足以妨礙競爭秩序之行為，始符構成要件；而欺罔為故意所為之不實或引人錯誤的表
示。原審於判決理由中竟未有隻字片語敘及本件何以造成欺罔、顯失公平，及「明顯
」侵害以公平競爭及效能競爭為本質之市場交易秩序之情形，亦即未有何事實或證據
以明原審所謂「欺罔」或「顯失公平」之具體內容，實有判決理由不備之違誤。次查
，原審已於判決理由中詳載其所是認之公平交易法第二十四條適用原則，卻未進一步
就本件事實經過與該適用原則逐一析論，即遽下本件上訴人確有欺罔或顯失公平之結
論，原審未盡調查及適用法規之能事，何足明確無誤地判定本件上訴人造成欺罔？又
如何得以直指對競爭對手亦造成顯失公平之情事？足見原審決確有判決不適用法規之
違誤；更證其所認上訴人違反公平交易法第二十四條之結論，全係憑空論斷，其判決
當然違背法令等語。
本院查原判決對於上訴人相關不當行為之具體情事一一明，並就上訴人相關行為具
有故意而生欺罔之效果，復將可能受系爭行為影響之市場予以界定，進而指明上訴人
所為乃顯失公平之行為及市場競爭效能之影響，導出本件上訴人之訴無理由等事項，
於理由項下逐一載明調查證據之結果及得心證之理由（參照原判決理由第四、五項）
，核無判決不備理由及不適用法規之情事。至於原判決所引被上訴人八十二年十二月
二十九日第一一七委員會議通過之適用原則，僅係補充性之述，原審基於調查證據
所認定之事實，據以論斷上訴人違背公平交易法第二十四條之規定，於法尚無不合。
上訴人仍執前詞指摘原判決違誤，為無理由，應予駁回。
據上論結，本件上訴為無理由，爰依行政訴訟法第二百五十五條第一項、第九十八條
第三項前段，判決如主文。
中　　華　　民　　國　　九十三　　　年　　　四　　　　月　　二十二　　　日
                    最 高 行 政 法 院  第 三 庭
                                審 判 長 法  官　　　廖　政　雄
                                         法  官      林  茂  權
                                         法  官　　　林　清　祥
                                         法  官　　　鍾　耀　光
                                         法  官　　　姜　仁　脩
右  正  本  證  明  與  原  本  無  異
　　　　　　　　　　　　　　　　　　　　 法院書記官　張　雅　琴
中　　華　　民　　國　　九十三　　　年　　　四　　　　月　　二十三　　　日
